臺灣臺南地方法院民事判決　九十年度重訴字第二八七號
　　原　　　告　柏盛營造有限公司
　　法定代理人　甲○○
　　訴訟代理人　丙○○
　　被　　　告　乙○○
右被告因詐欺案件，原告提起刑事附帶民事訴訟請求侵權行為損害賠償，經本院刑事
庭裁定移送前來，本院判決如左：
被告應給付原告新台幣柒佰壹拾萬玖仟元，及自民國九十年一月四日起至清償日止按
週年利率百分之五計算之利息。
原告其餘之訴駁回。
訴訟費用由被告負擔百分之九十六，餘由原告負擔。
本判決原告勝訴部分，於原告以新台幣貳佰拾柒萬元為被告供擔保後，得假執行。
原告其餘假執行之聲請駁回。
甲、原告方面：
一、聲明：
(一)被告應給付原告新台幣（下同）七百四十二萬四千元，及自起訴狀繕本送達翌日
　　起至清償日止按週年利率百分之五計算之利息。
(二)願供擔保請准宣告假執行。
二、陳述：
(一)被告乙○○意圖為自己不法之所有，於民國八十六年一月初，向原告訴訟代理人
　　丙○○佯稱：桃園大觀新生地開發案係由東鼎液化（瓦斯）興業股份有限公司（
　　下稱東鼎公司）承攬該工程，伊已與東鼎公司達成協議將轉包予伊所指定之營造
　　廠商，果能與之合作，將可取得該承攬工程云云，極力鼓吹原告及訴外人楊玉泉
　　與之合作協議，致原告及楊玉泉信以為真，於八十六年一月十六日在台南市○○
　　○○街四四號與被告簽立合作協議書，嗣因楊玉泉資金不足等原因，將其一半權
　　利讓渡予訴外人方林福及王武南共有，而方林福及王武南事後亦因渠等不諳營造
　　為由，再全部讓渡予原告，原告及訴外人楊玉泉遂依協議內容，自八十六年一月
　　十六日起至八十六年十二月三十日止，陸續匯款予被告，共計新台幣（下同）七
　　百四十二萬四千元，供被告作為所稱之運作推動工作費用，詎原告及楊玉泉交付
　　前揭款項後，被告竟避不見面，而發覺有異，經原告深入查證方得悉東鼎公司根
　　本沒有與被告有任何協議，始知遭被告詐騙。被告上開犯行，經台灣台南地方法
　　院檢察署檢察官提起公訴後，業經鈞院認被告意圖為自己不法所有，以詐術使人
　　將本人之物交付，而判處被告有期徒刑一年六月，復經台灣高等法院台南分院駁
　　回被告上訴確定。為此依據民法第一百八十四條第一項之規定，請求被告賠償如
　　聲明所示之金額。
(二)對證人王武南稱所匯款項中有三十一萬五千元是由伊所付乙節沒有意見。
三、證據：提出匯款明細表、合作協議書、現金支出傳票、台灣台南地方法院檢察署
　　八十九年度偵字第一０一九四號起訴書、台灣高等法院台南分院九十年度上易字
　　第七０一號刑事判決各一件、匯款回條十二紙為證。
乙、被告方面：
　　被告未於最後言詞辯論期日到庭，惟據其先前到庭所為之聲明及陳述為：
一、聲明：原告之訴駁回。
二、陳述：對有收到七百四十二萬四千元之事實不為爭執，但上開款項均為事務工作
　　費用之開支，工作既已完成，原告即不應再向被告催討返還。系爭合作案之正確
　　名稱雖係「桃園觀塘工業區新生地填海工程」，當初伊也有向訴外人楊玉泉講過
　　這件事，但楊玉泉說合約沒改沒關係，用「大觀」這個名字也有商業保密之意思
　　。至於費用支出明細會另再補呈。
丙、本院依職權調閱本院八十九年度易字第二五三二號刑事判決歷審卷（含台灣台南
　　地方法院檢察署八十九年度交查字第四三號、八十九年度偵字第一０一九四號、
　　本院八十九年度易字第二五三二號刑事卷宗、台灣高等法院台南分院九十年度上
　　易字第七０一號刑事卷宗），並傳訊證人王武南、楊玉泉。
　　理　　　由
一、被告經合法通知，無正當理由未於最後言詞辯論期日到庭，核無民事訴訟法第三
　　百八十六條各款所列情形，爰依原告之聲請，由其一造辯論而為判決。
二、原告起訴主張：被告乙○○意圖為自己不法之所有，於八十六年一月初，經友人
　　介紹而認識楊玉泉及原告公司代理人丙○○後，即向丙○○佯稱：桃園大觀新生
　　地開發案，係由東鼎公司承攬該工程，伊已與東鼎公司達成協議，將轉包予伊所
　　指定之營造廠商，果能與之合作，將可取得該承攬工程等語，致楊玉泉及丙○○
　　信以為真，而於八十六年一月十六日在臺南市○○○○街四四號與被告簽訂合作
　　協議書。嗣因楊玉泉以資金不足為由，將其一半權利轉讓予方林福及王武南共有
　　，而方林福及王武南事後亦以因不諳營造為由，再全部轉讓予原告公司，丙○○
　　遂依協議書內容，自八十六年一月十六日起至八十六年十二月三十日止，陸續匯
　　款予被告，合計共七百四十二萬四千元，作為上開運作推動工作費用。詎原告及
　　楊玉泉交付前揭款項後，因被告避不見面，丙○○發覺有異，經深入查證得悉東
　　鼎公司並未與被告有任何協議，始知遭被告詐騙。經其向台灣台南地方法院檢察
　　署提出告訴後，業經檢察官提起公訴，被告並因詐欺罪經本院判處有期徒刑一年
　　六個月，復經台灣高等法院台南分院駁回被告上訴確定。為此依據民法第一百八
　　十四條第一項之規定，訴請如聲明所示。被告則以：對有收到七百四十二萬四千
　　元之事實不為爭執，但該筆費用係伊為上開合作案所須支出之事務工作費用，伊
　　所負責之工作既已完成，原告即不應再向被告催討返還。又該合作案之正確名稱
　　係「桃園觀塘工業區新生地填海工程」，當初伊有向訴外人楊玉泉講過這件事，
　　但楊玉泉說合約沒改沒關係，用「大觀」這個名字也有商業保密之意思。至於上
　　開款項之支出明細會另再補呈等語，以為置辯。
三、原告主張其於八十六年一月十六日在台南市○○○○街四四號與被告簽立系爭合
　　作協議書，並陸續匯款共七百四十二萬四千元予被告作為推動該合作案之工作費
　　用，之後其曾向台灣台南地方法院檢察署對被告提出告訴，經檢察官提起公訴，
　　被告並因詐欺罪被本院刑事庭判處有期徒刑一年六個月，被告雖提起上訴，惟業
　　經台灣高等法院台南分院駁回被告上訴確定之事實，業據其提出匯款明細表、合
　　作協議書、現金支出傳票、刑事判決各一件、匯款回條十二紙為證，且為被告所
　　不爭執，並經本院調卷審認屬實，是原告此部份主張自堪信實。至原告主張被告
　　並未與東鼎公司有任何協議，伊係惡意詐騙其金錢乙節，則為被告所否認，並以
　　前情置辯，經查：
(一)依兩造所不爭執之合作協議書，其上所載之合作方案名稱係「為桃園大觀新生地
　　開發以代墊款開發施工方案」，被告雖辯稱伊有告訴訴外人即原另一合作對象楊
　　玉泉本件合作案之正確名稱係「桃園觀塘工業區新生地填海工程」，是楊玉泉說
　　合約沒改沒關係，用「大觀」這個名字也有商業保密之意思云云，惟被告在本件
　　刑事案件偵查中，並未曾提到本件合作案之名稱係「觀塘工業區」而非合約書上
　　所載之「大觀工業區」，而被告在本院刑事庭及台灣高等法院台南分院刑事庭審
　　理時，則均辯稱該二個工業區名稱指的是同一個工業區，觀塘工業區係大觀工業
　　區的一部份云云；而「觀塘工業區」係東鼎公司以興辦工業人身份於八十五年十
　　一月二十六日依「促進產業升級條例」提出申請，經八十八年三月十九日行政院
　　環境保護署及八十八年九月二十日內政部審查通過後，由經濟部工業區編定審查
　　小組於八十八年十月十五日核准同意編定為工業區，並經桃園縣政府八十八年十
　　月二十一日公告編定在案；另「大觀工業區」係經濟部工業局依「促進產業升級
　　條例」，由經濟部八十四年七月八日核准編定為工業區，並經桃園縣政府八十四
　　年八月四日公告編定在案（見台灣高等法院台南分院九十年度上易字第七０一卷
　　號刑事卷第二０五頁）。另「觀塘工業區」係由東鼎公司申請將桃園縣觀音鄉大
　　潭附近沿岸海域面積共計一一七四公頃編定為「觀塘工業區」；而「大觀工業區
　　」乃位於桃園縣大園鄉及觀音鄉沿海及樹林子段等面積二二九八．八四三二公頃
　　之土地上，此亦有經濟部工業局函覆台灣高等法院台南分院之函件暨公告函可據
　　（見台灣高等法院台南分院九十年度上易字第七０一號刑事卷第二一一頁、第二
　　二一頁）；是二者之地理位置、及行政核准之程序顯然不同，且「大觀工業區」
　　早已成立，「觀塘工業區」嗣經許可，理應不致重覆，或部分與大觀工業區重疊
　　，或竟為前者之一部。而「觀塘工業區」與「大觀工業區」並非同一工業區，亦
　　為本院八十九年度易字第二五三二號刑事判決及台灣高等法院台南分院九十年度
　　上易字第七０一卷號刑事判決所認定，有刑事判決在卷可參。況本件合作案雙方
　　約定之合作金額為七百萬元，當事人應非常慎重，而無弄錯之理，倘本件合作案
　　之正確名稱確係「桃園觀塘工業區新生地填海工程」而非「桃園大觀新生地之開
　　發」，被告何以不直接向原告訴訟代理人講明，而僅向楊玉泉表示？且原告為合
　　作對象，倘被告無其他居心，又何須對原告為商業保密？是被告上開所辯，顯係
　　另一臨訟卸責之詞，不足為採。
(二)又被告雖另辯稱伊所取得之七百四十二萬四千元，都是用在支付推動系爭合作案
　　之事務費用，伊會另外提出明細及單據為證云云，惟迄至本件辯論終結時為止，
　　被告均未提出任何相關資料以作說明。至於被告於台灣高等法院台南分院九十年
　　度上易字第七０一號刑事案件審理中所提之支出傳票（林天良之工作費、收據、
　　楊先生之工作什費、車票、車馬費等，見該院卷第一０七頁至第一七七頁），概
　　係費用支出之情形，均無如何履約推動申請新生地開發、或與上開東鼎公司如何
　　洽談之事宜，而被告亦未另外舉證以實其說，是被告辯稱伊拿到錢之後有實際去
　　推動系爭合作案，伊是有在做事情云云，顯難憑採。至被告雖曾囑林天良經由楊
　　玉泉，輾轉將工作報告等函件交與原告訴訟代理人丙○○，惟經丙○○取出函件
　　內物品，僅見四十一張機票、一張電信費收據，亦未見如何之工作報告，此經原
　　告訴訟代理人丙○○於上開刑事案件審理中指訴歷歷，且有該機票、收據附卷可
　　據。被告亦不否認其事，且更認係費用開支，公司要沖銷帳目等情（見高院卷第
　　六十六頁）。是本件被告辯稱收到七百四十二萬四千元後，伊有進行相關事務之
　　推動云云，亦不足採。
(三)又被告雖辯稱伊已將工作完成云云，惟原告並未取得兩造合約書內所載之工程，
　　此為兩造所不爭執；而觀諸上開合作協議書第一條、第二條、第五條分別依序載
　　有：「甲方（柏盛公司）提供運作推動工作費用以柒佰萬元整總預算之上限之工
　　作費用。若本案乙方（乙○○）於六個月至八個月間尚未完成程序。若其工作費
　　用支完時，乙方應持續推行運作至本案完成，其不足工作費用乙方負責自理。」
　　、「乙方專任負本案運作推行工作之責，以本負責的精神工作完成本案而甲方應
　　配合乙方推行工作，以便順利在期間內完成本案。甲方不得藉口不配合以延誤運
　　作。」、「乙方應按月向甲方提出工作過程及進度報告。」等語，可知依約丙○
　　○至多提供七百萬元予被告作為工作費用，若有不足，被告則應自行支付，且須
　　繼續運作完成。又被告既專任負本案運作推行工作之責，則有關推動本案至完成
　　時之所有相關工作均應由被告負責處理才是。
　　至被告於刑事案件審理中，雖另稱是因為原告未提出開發計劃書所以才無法取得
　　工程云云，然合作協議書並未將開發計劃書排除在推行工作之範圍外，依反面解
　　釋，自應包括在推行工作之範圍內，始符常情，故對於開發計劃書之製作自應由
　　被告負責完成。
　　又丙○○既然至多提供七百萬元予被告作為工作費用，若有不足，被告應自行支
　　付，故開發計劃書之費用自應由丙○○提供之七百萬元內支出，若仍有不足時，
　　則應由被告自行負擔。但被告於丙○○支付龐大金額之七百四十二萬四千元後，
　　即以上開款項僅係作為推動工作之事務費用，且其亦不負責製作開發計劃書為由
　　，而拒絕履行契約，益見其簽約時即有詐財之意至明。雖合作協議書第四條亦規
　　定，被告須支工作費用時應提出具體詳細用途以利撥支等語，但既然東鼎公司並
　　沒有桃園大觀新生地開發案，則合作協議書所約定之目的根本不能達成，此應為
　　被告所明知，其本應據實將此事告知丙○○，其非但捨此不由，反而向丙○○請
　　求支出工作費用，足見其別有居心，顯有蓄意詐財。縱被告真曾提出具體詳細用
　　途，但此亦僅其係向丙○○詐財之手法而已，況且丙○○於本院八十九年度易字
　　第二五三二號刑事詐欺案件審理時亦指稱：因其所撥之款項係在約定金額之範圍
　　內，所以其不便過問，就匯款給被告等語，有該審八十九年十二月十五日訊問筆
　　錄一份可按（見本院八十九年度易字第二五三二號刑事卷第六十四頁），顯然丙
　　○○誤信被告之說詞，始將錢匯給被告，不得倒果為因，而以丙○○既已匯錢給
　　被告，即認被告並未施用詐術。應認係丙○○誤信被告所提出之用途對於取得東
　　鼎公司之工程有助益，因陷於錯誤而匯款，衡諸常情，若其知悉實際上毫無助益
　　，則應不致匯款。是被告辯稱伊已完成系爭工作云云，亦顯係卸責之詞，不足為
　　憑。
(四)再查，原告訴訟代理人雖陳稱係由其支付七百四十二萬四千元予被告，惟經本院
　　依職權訊問證人王武南及楊玉泉有關其二人參與本合作案之過程時，業據王武南
　　到庭證稱：「因為方林福到我家泡茶，問我認不認識有人在做營造，我幫他介紹
　　丙○○，方林福是楊玉泉委託他出來找人作工程，後來方林福及楊玉泉跟丙○○
　　說這工程很好，決定合作後，被告才從台北回來簽約，簽約當時就說好要七百萬
　　元，本來說好楊玉泉及丙○○各出一半，一個人各出三百五十萬元，後來方林福
　　來遊說我說把楊玉泉的部分吃下來，所以楊玉泉的那一半後來是我跟方林福來負
　　擔，但是繳第一期款的六十三萬元的時候，我跟方林福本來要合拿三十一萬五千
　　元出來，但方林福說他沒有錢，所以這三十一萬五千元是我個人拿出來的，後來
　　被告要來拿第二期款，我叫方林福拿出來付，但是方林福沒有錢付，被告去找楊
　　玉泉時，楊玉泉說跟他沒有關係，他不管，所以後來的錢都是丙○○付的。：：
　　：我三十一萬五千元的債權沒有要讓給丙○○，以後如果我可以跟被告拿到錢的
　　時候，我要自己拿回來。」等語，而楊玉泉則稱：「（在桃園大觀新生開發案總
　　共投資多少錢？）我總共出了五十六萬二千五百元，是煤炭部分的錢，瓦斯案的
　　部分，我沒有出錢。」「（南檢八十九年交查字第四三號偵查卷第九頁現金支出
　　傳票為何是由你製作？（提示））這張傳票不是我製作的，簽名是我的，但是為
　　何會在上面簽名我忘記了。瓦斯案合作前我有拿一筆十五萬元、一筆八萬元、一
　　筆二十五萬元、一筆五萬元、一筆三十萬元、最後一筆五十萬元給被告，後來丙
　　○○給被告錢之後，被告就陸續把錢還給我，但是有一筆五十萬元還沒還我。我
　　只有在煤炭案有出錢外，其他案子都沒有出錢。」等語，且為原告所不爭執。是
　　上開七百四十二萬四千元款項中，原告僅支付七百一十萬九千元，餘三十一萬五
　　千元係由證人王武南支付乙節，即堪認定。
(五)綜上所述，被告明知東鼎公司並無桃園大觀新生地開發案，卻向原告訴訟代理人
　　丙○○佯稱該開發案之承攬工程係由東鼎公司取得，伊與東鼎公司達成協議將轉
　　包予伊所指定之營造廠商，如果與伊合作，將可取得該承攬工程，致丙○○陷於
　　錯誤而與之簽定合作協議書，並陸續支付款項共七百一十萬九千元，作為上開合
　　作案之推動工作費用，而被告於領到上開款項後，並未完成兩造所約定之事項，
　　亦無任何相關之工作報告，其舉顯係詐騙原告之錢財，應為至明。且本件刑事判
　　決亦為相同之認定，是原告主張被告故意詐騙使其受有財產上之損害等語，即堪
　　信實。
四、按因故意或過失不法侵害他人之權利者，負損害賠償責任，民法第一百八十四條
　　第一項前段定有明文。本件原告既因被告之詐欺行為而受有財產上之損害，則其
　　請求被告負賠償責任，即為有據。本件原告雖主張其陸續匯款共七百四十二萬四
　　千元予被告，惟其中有三十一萬五千元係由訴外人王武南所支付，而王武南並無
　　將該部分債權讓與原告之意思，既如前述，則此部分金額自無從准許原告向被告
　　為請求。從而，原告依據前開法文請求被告賠償七百一十萬九千元，及自起訴狀
　　繕本送達翌日即九十年一月四日起至清償日止按週年利率百分之五計算之利息，
　　即屬有據，應予准許，逾此部份之請求，則無理由，應予駁回。
五、原告陳明願供擔保以代釋明，聲請宣告假執行，其勝訴部分，經核無不合，爰酌
　　定如主文第四項所示之擔保金額予以准許，至於其敗訴部分，假執行之聲請則因
　　訴之駁回而失所依附，應併予駁回之。
據上論結，本件原告之訴為一部有理由、一部無理由，依民事訴訟法第三百八十五條
第一項前段、第七十九條但書、第三百九十條第二項，判決如主文。
中　　　華　　　民　　　國　　九十一　　年　　　三　　　月　　二十九　　日
　　　　　　　　　　　　　　　　　 臺灣臺南地法院民事第三庭
~B法　　　官　張家瑛
右為正本，係照原本作成。
如對本判決上訴，須於判決送達後廿日內向本院提出上訴狀。
中　　　華　　　民　　　國　　九十一　　年　　　四　　　月　　　二　　　日
~B法院書記官　葉東平
